臺北高等行政法院判決
　　　　　　　　　　　　　　　　　　 95年度訴字第02122號
　　　　　　　　　　　　　　　.
原　　　告　甲○○
　　　　　　送達代收人　乙○○.
被　　　告　臺北市政府
代　表　人　丙○○（市長）
訴訟代理人　戊○○
　　　　　　丁○○
上列當事人間因菸酒管理法事件，原告不服財政部中華民國95年
5 月1 日臺財訴字第09500052190 號訴願決定，提起行政訴訟。
本院判決如下：
　　主  文
原告之訴駁回。
訴訟費用由原告負擔。
　　事  實
一、事實概要：
    原告未依法向財政部取得酒製造業許可執照，於民國（下同
    ）95年4 月間，在台北市○○區○○路1 段95號自營之傢俱
    店，產製私酒，經被告菸酒聯合查緝小組人員會同臺北縣政
    府警察局海山分局，在上址查獲，並扣得酒精濃度測試器2
    支、沈水馬達1 具等製酒器具及私釀米酒30台斤塑膠桶裝27
    桶（酒精度20度計8 桶，40度計19桶）、40台斤塑膠桶裝半
    桶（酒精度40度）及10台斤塑膠桶裝5 桶（酒精度40度），
    共計528 公升。嗣被告委託所屬衛生局檢驗其酒精含量為40
    % ，已達菸酒管理法所稱之「酒」，核屬未經合法產製之私
    酒。被告認原告違反菸酒管理法第46條規定，乃依同法第58
    條規定，作成94年12月5 日府財二字第09427274600 號處分
    書（下稱原處分），處罰鍰新台幣（下同）214,048 元，並
    沒入私酒528 公升。原告不服，提起訴願，遭決定駁回，遂
    提起本件行政訴訟。
二、兩造聲明：
  (一)原告聲明求為判決：
    1.訴願決定及原處分均撤銷。
    2.訴訟費用由被告負擔。
  (二)被告聲明求為判決：
    1.原告之訴駁回。
    2.訴訟費用由原告負擔。
三、兩造之爭點：
　(一)原告主張之理由：
    1.原告及其家族向有食用米酒習慣，因媒體報導民眾誤食假
      米酒中毒情事，基於安全及經濟考量，乃為自己及婆婆等
      家戶釀製米酒自用，並於94年清明節後完成釀製。嗣因天
      氣轉熱婆婆等親戚不急使用且較無空間儲藏，爰代為保存
      並擬於原告姪女楊曼渲訂婚日（94年11月19日）載回新竹
      老家發送。94年10月12日臺北縣政府警察局海山分局警員
      等人至原告住所搜索時，原告因突遭此情況，情緒極度緊
      張，未能詳加說明事情原委，僅表示酒係自己釀製，但並
      未說酒是自己所有。原告不久即隨警員進入警車，警員要
      求誠實招供，否則當晚要將原告與愛滋病人關在一起，原
      告恐懼莫名，一時呈現語言障礙。至警局時問筆錄之警員
      見原告無法應訊，便提示可表明該酒係浸泡藥酒用，原告
      於警車中驚嚇過度，心中惶恐萬分，不諳法令且擔心連累
      親人，不得已依警員提示默認該酒係自己釀製供浸泡藥材
      用，致未及時言明所查米酒係原告與親戚家戶計7 戶共有
      。惟原告於警員搜索至檢察官偵訊整個過程中，自始至終
      ，僅一再表示酒係自己釀製，並未提及該酒之所有權歸屬
      。另臺灣士林地方法院檢察署檢察官業依刑事訴訟法第25
      2 條第10款就涉犯菸酒管理法第48條第2 項及第49條第2
      項等罪嫌，為不起訴處分。
    2.本案警方不當偵訊在先，原告之前不知菸酒管理法裁罰及
      財政部93年7 月1 日臺財庫字第09303509840 號公告不罰
      數量等規定，且所釀米酒純係為自家及親人生活之需，應
      推定為無過失。縱有過失，原告已補充上開米酒為家族所
      有之證明，行政機關自不應全部算入原告所有，其應受行
      政罰之行為僅係產製106 公升米酒部分。況原告等人經濟
      本不寬裕，方釀酒自用，對於此種行政裁罰案件，自得依
      裁判時之事實及法律裁判之，被告以所查獲米酒依菸酒管
      理法第46條規定，處以罰鍰214,018 元，與上開行政罰法
      及財政部93年7 月1 日臺財庫字第09303509840 號公告等
      規定，應屬不合，求為撤銷訴願決定及原處分，判決如訴
      之聲明所示。
  (二)被告主張之理由：
    1.原告並非財政部許可有案之酒製造業者，其未經許可產製
      私酒數量共528 公升，業已超出財政部公告產製私酒每戶
      未逾100 公升且供自用不罰之標準，事證明確。再查臺灣
      士林地方法院檢察署檢察官不起訴處分書係因系爭酒品並
      無含有足以危害人體之甲醇、鉛、二氧化硫等物，未涉犯
      菸酒管理法第48條第2 項及第49條第2 項等刑責罪嫌，乃
      為不起訴處分，準此，本案應依菸酒管理法第46條規定課
      以行政罰鍰，尚難以檢察官之不起訴處分而脫卸行政處罰
      。
    2.查本案違規私酒係於原告家中查得，且現場除私釀米酒外
      ，亦有酒精濃度測試器2 支、沉水馬達1 個，其私釀米酒
      成品亦分別按20度及40度分裝，與一般自釀自用常情有別
      ，又其私釀酒品超過財政部所規定免罰標準甚多，雖非故
      意違反法規，但仍屬應可歸責之疏失行為，依司法院大法
      官會議釋字第275 號解釋，尚難據以免責。
    3.被告於94年12月6 日作成原處分係於行政罰法施行日前裁
      處，尚無行政罰法相關規定之適用。原處分並無違誤，請
      求駁回原告之訴。
  　理    由
一、本件原告起訴時，被告之代表人為馬英九，嗣於訴訟中變為
    丙○○，茲據新任代表人具狀聲明承受訴訟，經核無不合，
    應予准許。
二、原告起訴主張: 原告及其家族向有食用米酒習慣，基於安全
    及經濟考量，乃為自己及婆婆等家戶釀製米酒自用，在警訊
    時因恐懼莫名，不諳法令，致未及時說明查扣之米酒係原告
    與親戚家戶計7 戶共有，被告自不應全部算入原告所有。另
    原告涉犯菸酒管理法第48條第2 項及第49條第2 項等罪嫌，
    業經檢察官為不起訴處分在案，原處分及訴願決定顯有違法
    ，爰提起本件訴訟，求為判決如聲明所示云云。
三、被告則以: 原告並非財政部許可有案之酒製造業者，其未經
    許可產製私酒數量共528 公升，業已超出財政部公告產製私
    酒每戶未逾100 公升且供自用不罰之標準，事證明確。又臺
    灣士林地方法院檢察署檢察官不起訴處分書係因系爭酒品並
    無含有足以危害人體之甲醇、鉛、二氧化硫等物，未涉犯菸
    酒管理法第48條第2 項及第49條第2 項等刑責罪嫌，乃為不
    起訴處分，與係依菸酒管理法第46條規定課以行政罰鍰，尚
    有不同，原處分並無違誤，求為判決駁回原告之訴等語，資
    為抗辯。
四、按「本法所稱酒，指含酒精成分以容量計算超過百分之○．
    五之飲料、其他可供製造或調製上項飲料之未變性酒精及其
    他製品。」「本法所稱私菸、私酒，指未經許可產製或輸入
    之菸酒。」「產製私菸、私酒者，處新臺幣十萬元以上一百
    萬元以下罰鍰。但查獲物查獲時現值超過新臺幣一百萬元者
    ，處查獲物查獲時現值一倍以上五倍以下罰鍰。」「本法第
    六條所稱未經許可產製或輸入之菸酒，有下列各款情形之一
    之菸酒：... 二、未依本法規定取得菸酒製造業許可執照而
    產製之菸酒。」菸酒管理法第4 條第1 項前段、第6 條、第
    46條第1 項及同法施行細則第5 條第1 項第2 款分別定有明
    文。菸酒查緝及檢舉案件處理作業要點第45點第1 款規定：
    「違反本法之行政罰案件，其裁罰參考基準如下。但違法情
    節重大或較輕者，仍得酌情加重或減輕其罰：（一）依本法
    第四十六條第一項前段規定裁罰之案件，第一次查獲者，除
    查獲現值未達新臺幣十萬元者，處以新臺幣十萬元之罰鍰外
    ，查獲現值超過新臺幣十萬元者，處以查獲現值加計新臺幣
    十萬元之罰鍰，最高處以新臺幣一百萬元罰鍰；第二次查獲
    者，處以查獲現值加計新臺幣五十萬元之罰鍰，最高處以新
    臺幣一百萬元罰鍰；第三次以後查獲者，處以新臺幣一百萬
    元之罰鍰。」按「行政機關為行使法律所授與裁量權，在遵
    循法律授權目的及範圍之內，必須實踐具體個案正義，惟顧
    及法律適用的一致性，符合平等原則，乃訂定行政裁量準則
    作為下級機關行使裁量權之準據，既能實踐具體個案之正義
    ，又能符合平等原則，自非法所不許。」（最高行政法院93
    年度判字第1596號判決參照）。上開作業要點係財政部本於
    職權所頒訂，分別就違反菸酒管理法之行政罰案件等不同情
    節，包括違章行為之型態、遭查獲之次數或現值等，分別訂
    定不同之處罰額度，除作原則性或一般性裁量基準外，另有
    例外情形之裁量基準，與法律授權目的尚無牴觸。從而，行
    政機關援引上開裁罰基準作成行政處分，自屬適法。又「產
    製私菸、私酒未逾一定數量且供自用者，不罰。所稱『一定
    數量』如下：一、產製私菸之成品及半成品合計每戶5 公斤
    。二、產製私酒之成品及半成品合計每戶100 公升。」亦經
    財政部93年7 月1 日台財庫字第09303509840 號公告在案。
五、查原告未依法向財政部取得酒製造業許可執照，於95年4 月
    間，在台北市○○區○○路1 段95號自營之傢俱店，產製私
    酒，經被告在上址查獲，並扣得酒精濃度測試器2 支、沈水
    馬達1 具等製酒器具及私釀米酒30台斤塑膠桶裝27桶（酒精
    度20度計8 桶，40度計19桶）、40台斤塑膠桶裝半桶（酒精
    度40度）及10台斤塑膠桶裝5 桶（酒精度40度），共計528
    公升。嗣被告委託所屬衛生局檢驗其酒精含量為40% ，已達
    菸酒管理法所稱之「酒」，核屬未經合法產製之私酒。被告
    認原告違反菸酒管理法第46條規定，乃依同法第58條規定，
    作成原處分處罰鍰214,048 元，並沒入私酒528 公升等事實
    ，有臺北縣政府警察局海山分局94年10月12日調查筆錄、刑
    事案件報告書、被告查獲違法嫌疑菸酒案件現場紀錄表、扣
    押物/ 保管物收據及照片等附原處分卷可稽，並為兩造所不
    爭，堪信為真實。
六、歸納兩造上述之主張，本件爭執之重點在於查獲之私酒528
    公升係供原告自用或原告受人之託產製? 原處分據以裁罰之
    數量是否有誤? 原告有無故意或過失? 檢察官就原告所涉菸
    酒管理法罪嫌予以不起訴處分對本件違章行為之成立有無影
    響? 茲分述如下：
(一)、經查，原告及親戚等提供白米及製酒數量情形，有明細表乙
    件、身分證影本七紙及戶籍謄本等件附原處分卷可稽（見原
    處分卷第4-8 頁），參以被告菸酒聯合查緝小組人員會同臺
    北縣政府警察局海山分局，在現場扣得酒精濃度測試器2 支
    、沈水馬達1 具等製酒器具及私釀米酒30台斤塑膠桶裝27桶
    （酒精度20 度 計8 桶，40度計19桶）、40台斤塑膠桶裝半
    桶（酒精度40度）及10台斤塑膠桶裝5 桶（酒精度40度），
    共計528 公升等物，已如前述，以其專門之製酒器具及私酒
    之數量甚鉅觀之，顯非一般私人自釀供己飲用之數量足以倫
    比，其於警訊時所稱全部供己所用之說詞，不可採信。是原
    告於本院調查時主張部分供己使用，部分受親戚所託產製，
    堪以憑認。
(二)、又查原告供己使用之私酒數量為106 公升，其餘422 公升均
    為親戚委託產製，業經原告自認在卷（見起訴狀第4 頁），
    並有原告與婆婆等親戚家戶產製自用米酒情形表乙件附原處
    分卷可按。則原告產製私酒業已超出財政部首揭公告產製私
    酒每戶未逾100 公升且供自用不罰之標準，應予處罰。其餘
    422 公升受親戚所託產製部分，因原告未依法向財政部取得
    酒製造業許可執照，私自產製，亦應處罰。是被告依首揭規
    定參考臺灣菸酒股份有限公司同質量米酒價格，即0. 6公升
    裝20度米酒每瓶售價130 元核算現值為114, 048元（即130
    元÷0.6 ＝216 元，216 元×528 公升＝114,04 8元），併
    查獲現值加計100,000 元，裁處原告罰鍰214,04 8元，實已
    考量初犯，均以20度米酒價格計算，從輕裁處，並無違誤。
(三)、又按「人民違反法律上之義務而應受行政罰之行為，法律無
    特別規定時，雖不以出於故意為必要，仍須以過失為其責任
    條件。但應受行政罰之行為，僅須違反禁止規定或作為義務
    ，而不以發生損害或危險為其要件者，推定為有過失，於行
    為人不能舉證證明自己無過失時，即應受處罰。」司法院釋
    字第275 號解釋甚明。查原告產製私酒經查獲之事證明確，
    已如前述，尚不得以不知法律而免除處罰，且其主觀上亦難
    謂無故意或過失之歸責事由，參照上揭解釋意旨，被告據以
    處罰，並無不法。
(四)、至刑事案件與行政處分所據法律不同，作用各異。臺灣士林
    地方法院檢察署檢察官94年度偵字第10927 號不起訴處分書
    ，係就原告有無觸犯菸酒管理法第48條第2 項及第49條第2
    項等罪嫌而為立論，因系爭酒品並無含有足以危害人體之甲
    醇、鉛、二氧化硫等物，而為不起訴處分，有該處分書乙件
    附卷可按，與本件原告未經許可產製私酒之行為，構成要件
    並不相同，尚難據為有利原告之認定。是此部分之主張，尚
    不足採。
七、綜上，本件原告未經許可產製酒品，違反菸酒管理法第46條
    規定，原處分依同法第58條規定，對原告處予罰鍰214,048
    元，並沒入查獲之私酒，核無違誤，訴願決定予以維持，亦
    無不合，原告徒執前詞，訴請撤銷訴願決定及原處分，為無
    理由，應予駁回。
八、本件事證已臻明確，兩造其餘攻擊、防禦方法，經核與判決
    之結果不生影響，無庸逐一論述，併予敘明。
據上論結，本件原告之訴為無理由，爰依行政訴訟法第98條第3
項前段，判決如主文。
中　　華　　民　　國　　96　　年　　2　　月　   8 　　日
                        第四庭審判長 法  官  侯東昇
                                     法  官  李玉卿
                                     法  官　林惠瑜
上為正本係照原本作成。
如不服本判決，應於送達後20日內，向本院提出上訴狀並表明上
訴理由，如於本判決宣示後送達前提起上訴者，應於判決送達後
20日內補提上訴理由書（須按他造人數附繕本）。
中　　華　　民　　國　　96　　年　　2 　 月　   8 　　日
                                     書記官  劉道文
